【裁判字號】    97,簡上,23
【裁判日期】    970813
【裁判案由】    清償借款
【裁判全文】
臺灣高雄地方法院民事判決              97年度簡上字第23號
上  訴  人  臺灣新光商業銀行股份有限公司
                        27、28、30樓
法定代理人  甲○○
訴訟代理人  乙○○
被上訴人    丁○○
訴訟代理人  鄭明達律師
上列當事人間請求清償借款事件，上訴人對於民國96年7月17日
本院鳳山簡易庭96年鳳簡字第990 號第一審簡易判決提起上訴，
上訴人並為訴之變更，本院民國97年7 月30日言詞辯論終結，判
決如下：
    主  文
變更之訴駁回。
第二審訴訟費用由上訴人負擔。
    事實及理由
一、上訴人於原審起訴聲明為：被上訴人於民國94年6 月間向其
    申請信用卡使用，雙方約定被上訴人於特約商店內簽帳消費
    後由上訴人先行墊款，再向被上訴人請求償還帳款，被上訴
    人截至96年3 月11日止，信用卡帳款尚積欠新台幣（下同）
    197,158 元，連同循環利息與違約金，合計尚積欠214,815
    元，爰依信用卡契約之法律關係，請求被上訴人應給付上訴
    人214,815 元，及其中197,158 元自96年3 月12日起至清償
    日止，按年息19.7% 計算之利息及上開利息總額10% 計算之
    違約金。原審判決駁回上訴人之請求，上訴人上訴本院後，
    變更訴之聲明為：先位部分主張被上訴人提供重要資料予其
    女丙○○申辦信用卡，應就其女以上開信用卡申請通信預借
    現金159,900 元及積欠之循環利息、利息總和之違約金負表
    見代理之授權人責任，先位聲明請求被上訴人清償197,158
    元及自96年3 月12日起至清償日止，按年息19.7% 計算之利
    息及上開利息總額10% 計算之違約金 (下稱系爭消費款)；
    備位部分主張被上訴人帳戶內確實獲有上訴人匯入之系爭消
    費核貸款，屬無法律上原因而受有利益，上訴人亦得依不當
    得利之法律關係，請求被上訴人返還系爭消費款。查上訴人
    變更之訴與原訴所主張本於信用卡契約約定之法律關係而請
    求返還系爭消費款之主要爭點，有其共同性，因請求之基礎
    事實同一，依民事訴訟法第436 條之1 第3 項準用同法第44
    6 條第1 項但書、第255 條第1 項第2 款之規定，應予准許
    。又上訴人變更之訴既屬合法，其原訴已視為撤回，本院應
    就其變更之訴審判 (上訴人已於97年2 月29日準備程序陳明
    原審之消費信用卡契約之法律關係不再主張)。
二、上訴人主張：系爭消費款縱如被上訴人所言係其女丙○○盜
    用其名義申辦及申請通信預借現金，然丙○○於申辦時既能
    提供被上訴人最新身分證件及華南銀行影本等被上訴人個人
    重要文件，若非被上訴人自己提供，訴外人丙○○應無法取
    得此等文件，足證被上訴人確同意由丙○○代其申辦信用卡
    ，依民法第169 條規定，被上訴人應負授權人責任，返還系
    爭消費款；又若認上開被上訴人名義申辦之信用卡為其女丙
    ○○所冒名申辦，被上訴人94年7 月6 日華南銀行帳戶0000
    00000000號活期儲蓄存款帳戶內，確實獲有上訴人匯入之預
    借現金核貸款本金159,900 元款項，被上訴人亦無法律上原
    因而受領上開款項，上訴人亦得依民法第179 條規定請求被
    上訴人返還所受利益。先位及備位聲明：(一)原判決廢棄。
    (二)被上訴人應給付上訴人197,158 元及自96年3 月12日起至
    清償日止，按年息19.7% 計算之利息及上開利息總額10% 計
    算之違約金。
三、被上訴人則以：被上訴人不同意上訴人追加表見代理及不當
    得利之法律關係，依民事訴訟法第446 條第1 項規定即不得
    為之；另上訴人提出信用卡變現金申請書影本及被匯明細影
    及核貸200,000 元之事實，均屬新攻擊防禦方法，依民事訴
    訟法第447 條第1 項規定亦應不許，被上訴人表示反對；被
    上訴人從不曾將身分證件或活儲帳戶借予自己女兒或其他人
    使用，係因上訴人輕忽大意，使被上訴人女兒可利用與被上
    訴人同住之機會，擅自利用被上訴人身分資料與上訴人訂立
    信用卡契約及預借現金，且本件並無表見代理之適用，又被
    上訴人亦無任何不當得利可言等語。並聲明：上訴駁回。
四、兩造不爭執及爭執事項：
    不爭執部分：
  (一)華南銀行五甲分行帳號000000000000帳號確為被上訴人本人
    所申請開設，並有辦理提款卡得以ATM 方式轉帳，而上訴人
    確將以系爭信用卡辦理通信預借現金專案所貸得之借款159,
    900 元 (借款金額為200,000 元，扣除作業費用後實際存入
    之數額為159,900 元)匯 入上開帳戶內；而上開帳戶之印鑑
    存摺或提款卡上訴人均未將之借予其女丙○○使用，該帳戶
    並已於96年10月2 日辦理結清，有華南銀行五甲分行97 年2
    月18日 (97) 華五字第037 號及附件、97年3 月20日 (97)
    華五字第062號函文及附件可參。
  (二)系爭信用卡申請書上以被上訴人名義所簽「丁○○」筆跡與
    被上訴人當庭簽名之筆跡不同，有信用卡申請書、96年7 月
    10日簽名字跡在卷可參。
    爭執事項：
  (一)上訴人於第二審提出被上訴人預借現金申請書、匯款明細是
    否屬新攻擊、防禦方法而不得提出？又上訴人於第二審變更
    依表見代理、不當得利之法律關係為請求是否合法？
  (二)被上訴人就以系爭信用卡所貸得之系爭款項，應否負表見代
    理責任？
  (三)被上訴人是否應依不當得利之法律關係返還系爭款項予上訴
    人？
五、上訴人於第二審提出被上訴人預借現金申請書、匯款明細是
    否屬新攻擊、防禦方法而不得提出？又上訴人於第二審變更
    依表見代理、不當得利之法律關係為請求是否合法？
  (一)按當事人於第二審程序固原則不得提出新攻擊或防禦方法，
    雖為民事訴訟法第447 條第1 項所明定，且於簡易第二審程
    序亦原則準用，但如對於在第一審已提出之攻擊或防禦方法
    為補充者，則不在此限，同條項亦規定甚明。本件上訴人於
    原審係以被上訴人自行申請信用卡使用並積欠消費款本金利
    息違約金共214,815 元為由聲請核發支付命令，經被上訴人
    以非其申請使用為由聲明異議視為起訴，經原審判決後，上
    訴人始提出以上開信用卡預借現金之預借現金申請書、匯款
    明細，經核均係因同一信用卡之使用而沿伸之消費款或預借
    現金之爭執，應可認為係就第一審已提出之攻擊防禦方法而
    為補充，依上開說明，自應准許。
  (二)另上訴人變更表見代理、不當得利法律關係之請求亦應准許
    已如上述，即不再為論述。
六、被上訴人就以系爭信用卡所貸得之系爭款項，應否負表見代
    理責任？
    按由自己之行為表示以代理權授與他人者，對於第三人應負
    授權人之責任，必須本人有表見之事實，足使第三人信該他
    人有代理權之情形存在，始足當之。本人以印章、存摺交付
    他人，委託該他人辦理特定事項，除該特定事項外，該他人
    以本人名義所為其他法律行為，尚難僅憑其持有本人之印章
    、存摺，即認須由本人負表見代理之授權人責任 (最高法院
    92年度台上字第1588號判決意旨參照)。 本件上訴人雖以被
    上訴人將身分證件等重要文件任由其女使用，應負授權責任
    ；惟查，被上訴人辯稱其身分證、印章等資料係遭盜用，華
    南銀行五甲分行帳號000000 00 0000號之活期儲蓄存款存摺
    亦已長期未使用，且將金融卡及密碼放在一起，因而遭同住
    之女兒盜用之事實，雖為上訴人否認，然被上訴人之女丙○
    ○確有盜用上訴人上開五甲分行帳戶存摺、身分證影本等物
    ，以持向國泰世華商業銀行申辦上訴人名義之信用卡及積欠
    消費款、簡易通信貸款等事實，業據丙○○於偵查中自白，
    且經檢察官提起公訴，有台灣高雄地方法院檢察署97年偵字
    第10616 號起訴書可參，況被上訴人與丙○○既為母女至親
    且又曾有同居之事實，相關重要證件遭盜用確實不無可能，
    是被上訴人所為抗辯應可認為真實，難認為有何應負表見代
    理之授權人責任存在；又縱被上訴人所述遭盜用不實，惟被
    上訴人縱有將身分證、印章交予第三人，亦不足使上訴人信
    第三人有向上訴人申請信用卡之代理權存在。上訴人主張被
    上訴人應負授權人責任，亦不足採。
七、被上訴人是否應依不當得利之法律關係返還系爭款項予上訴
    人？
    被上訴人上開華南銀行五甲分行之活期儲蓄存款帳戶及存摺
    金融卡等係因遭其女丙○○盜用既如上述，則縱上訴人係將
    實際由丙○○申請核准貸予之簡易通信貸款匯撥入上開帳戶
    ，上訴人既未能舉證證明被上訴人實際使用上開貸款款項，
    自難認被上訴人因而獲有何不當得利可言，是上訴人依不當
    得利之法律關係請求被上訴人返還款項，於法亦屬無據，不
    應准許。
八、綜上所述，本件上訴人先位及備位之主張均不足採，被上訴
    人關於不負表見代理之授權人責任，且未獲有不當得利之抗
    辯應屬可信。是上訴人主張被上訴人應負清償責任，自屬無
    據。從而，上訴人先位依表見代理授權人責任、備位依不當
    得利之法律關係，請求被上訴人給付197,158 元及自96年3
    月12日起至清償日止，按年息19.7% 計算之利息及上開利息
    總額10% 計算之違約金，均無理由，不應准許。至兩造其餘
    攻擊防禦之方法，核與判決之基礎不生影響，不予一一論述
    ，附此敘明。
九、據上論結，本件上訴人變更之訴為無理由，依民事訴訟法第
    436 條、第78條，判決如主文。
中    華    民    國    97    年    8     月    13    日
                  民事第五庭審判長法  官  林玉心
                                  法  官  柯盛益
                                  法  官  葉啟洲
正本係照原本作成。
本判決不得上訴。
中    華    民    國    97    年    8     月    13    日
                                  書記官  鄭淑華


司法院資訊處製作；財團法人民間司法改革基金會備份。
